臺灣高等法院臺南分院刑事判決
　　　上　訴　人
　　　即　被　告　乙　○　○
　　　指定辯護人　本院公設辯護人　丙　○　○
右上訴人即被告因強盜等案件，不服臺灣雲林地方法院九十三年度訴字第一一五號中
華民國九十三年八月十六日第一審判決（起訴案號：臺灣雲林地方法院檢察署九十三
年度偵緝字第一六號），提起上訴，本院判決如左：
      主      文
上訴駁回。
      事      實
一、乙○○前於民國（下同）九十一年間因違反動產擔保交易法案件，為法院判處有
    期徒刑三月確定，經送監執行，自九十一年八月八日刑期起算，指揮書執畢日期
    為九十一年十一月七日，於九十一年十月三十日易科罰金出監而執行完畢。詎仍
    不知悔改，因缺錢花用，竟意圖為自己不法之所有，隨身攜帶其所有客觀上足以
    對人之生命、身體安全構成威脅而具有危險性，可供兇器使用之超級小刀一把，
    於九十二年七月二十五日晚間十時二十五分許，見雲林縣斗六市○○路十五號「
    小雅浪漫精品店」內僅有女店員一人而有可趁之機，乃進入店內，旋從身上抽出
    預藏之上開超級小刀，並以右手持該超級小刀抵住店員甲○○左側脖子之強暴方
    式，喝令甲○○「把錢拿出來」等語，至使甲○○不能抗拒，惟甲○○因不願讓
    乙○○得逞，乃極力反抗而與乙○○發生激烈拉扯，拉扯過程中，乙○○所持超
    級小刀劃傷甲○○之左上臂，致甲○○受有左上臂前臂裂傷三×○‧三、二×○
    ‧五公分之傷害（此部份之傷害為強暴行為之當然結果）。甲○○並大聲尖叫以
    試圖引起經過路人之注意，乙○○見狀，為使甲○○停止呼救以遂行其強盜目的
    ，乃另行基於傷害之犯意，以該超級小刀刀柄部位毆打甲○○頭部施暴，至使甲
    ○○不能抗拒，並致甲○○受有頂葉頭皮挫傷腫傷等傷害（傷害部分未據告訴）
    。嗣因引起路人注意並欲進入店內查看，乙○○見無法得逞，乃倉皇奪出店門騎
    車逃逸而未遂。
二、案經被害人甲○○訴由雲林縣警察局斗六分局報請臺灣雲林地方法院檢察署檢察
    官偵查起訴。
      理      由
一、訊據上訴人即被告乙○○（下稱被告）固坦承其有於前揭時、地持超級小刀一把
    進入「小雅浪漫精品店」內，並持該超級小刀抵住女店員甲○○脖子，喝令甲○
    ○「把錢拿出來」等情，惟矢口否認有何加重強盜犯行，辯稱：我只是要被害人
    自己將錢拿出來，我只是恐嚇她而已，持刀比一下而已，沒有碰觸被害人，沒有
    脅迫她，沒有先傷害她，是她先攻擊我，錄影帶疑點很多，一定有剪接，我是恐
    嚇取財，不是強盜云云。
二、經查：
  (一)按強盜罪係以強暴、脅迫或他法，使人不能抗拒而取其財物或使其交付為構成要
    件，恐嚇取財罪係以威嚇手段，使人畏懼而交付所有物，其交付與否，被害人尚
    有意思之自由者，為構成要件。故以脅迫行為使人交付所有物，有時雖近似恐嚇
    ，若被害人已喪失意思自由時，即已達於強盜之程度，至加暴行於被害人使之不
    能抗拒而強取財物者，其應成立強盜罪，更不待言，最高法院二十一年度上字第
    一一一五號判例意旨可資參照。換言之，刑法之恐嚇取財罪，與強盜罪之區別，
    係以對於被害人施用強暴、脅迫等非法方法，所加之威嚇程度為標準，倘其程度
    足以抑壓被害人之意思自由，達使不能抗拒之程度，而取他人之物或使其交付者
    ，即屬強盜罪，至於被害人實際上有無抗拒，則非所問；若被害人交付財物與否
    ，尚有相當之意思自由，在社會一般通念上，猶未達不能抗拒之程度，不過因此
    懷有恐懼之心，則僅成立恐嚇取財罪。查本件證人即「小雅浪漫精品店」店員甲
    ○○於原審審理時到庭證稱：在搶案發生前，我有看到被告有經過我們店門前，
    那是我第一次看到他，大概經過幾分鐘後，那時店裡面沒有客人，路上也沒有人
    車經過，第二次被告經過我們店門時，他就直接走進來了。當時我坐在櫃台收銀
    機旁邊，那時我以為他是一般的顧客，所以我就迎上前去說聲歡迎光臨，當時我
    和他很靠近，之後，他就從口袋或褲腰間拿出一把物品架在我脖子上，並說把錢
    拿出來，我就跟他說〔好好等一下〕，我推說〔收銀機需要有密碼，你不要這樣
    ，收銀機的密碼我會忘記〕，當時因為我離開櫃台，所以他就一直把我推向收銀
    機的櫃台那邊，那時，我怕他會傷害我，我就跟他說〔你不要傷害我，讓我慢慢
    回想收銀機的密碼〕，他一直要我動作快一點，我眼睛一直看外面，看有無人經
    過，等有人經過時，我就大叫，他就把我推向店裡面，遠離店門口，在把我推向
    店裡面的過程當中，彼此有拉扯的行為。他在把我推向店裡面的時候，他還有用
    手抓住我右邊肩膀的衣服，後來我就慢慢把他拉到店門口附近，準備向外求救，
    並向外逃離現場，那時我在店門口時，就看到對方所拿的器物，好像是刀子之類
    ，然後他就開始傷害我，而且有流血。他就拿那個器物拿在我的頭頂上一直戳，
    還一直要求把錢拿給他。那時我的頭部後腦勺接近頭頂的地方，及左手上下臂都
    有流血。所受的傷害都是被對方所劃傷的，他在傷害我的過程中，我都有大聲向
    外求救，當時沒有任何人車聽到，被告一直要我把錢拿給他。當時我也沒有把錢
    拿給被告，後來，就有一群騎機車的人經過，他們先經過之後，發現遠離店門口
    還有聲音，所以就又折回來。我印象中有蠻多人折回來的，就有一些人停在店門
    口，歹徒先逃出去，他們就知道是搶案，因為當時我人有受傷，我有跑出去看歹
    徒要跑往哪個方向；在一開始被告將刀子架在我脖子上，說把錢拿出來時，我就
    已經不能抗拒，至於我不馬上拿錢出來給他，還要騙被告說收銀機還要有密碼，
    密碼要讓我想一下，是因為我心裡面想，我不能讓他把錢搶走等語明確；且案發
    情節經店內監視錄影器攝下並經轉拷成ＶＣＤ後，經原審勘驗該ＶＣＤ結果：
    第一部攝影機畫面：畫面一開始，被害人甲○○站在櫃檯前，被告身穿黑色上衣
    、衣前有白色條紋，身著深色長褲，頭戴白色帽子，兩手插在褲子口袋內，進入
    店內，此時店門自動說出〔歡迎光臨〕，被害人甲○○則說〔需要什麼〕，被告
    則走向櫃檯，突然撲向被害人，左手抓住被害人甲○○的右上臂，右手持不明器
    物（據被告稱係超級小刀），一直朝被害人甲○○左側身體揮刺被害人左側身體
    ，被害人左手有抵抗的動作，並且發出〔啊〕的尖叫聲，此時二人消失於畫面中
    ，此時聽到被害人甲○○一直說〔好，好，好，等一下，等一下，等一下，我需
    要密碼，你不要緊張，我會怕〕，被告有說話的聲音，但是聽不清楚說話的內容
    ，此時畫面出現被告右手抓住被害人左上臂，被告左手抓住被害人右上臂，被害
    人口中仍一直說〔我需要密碼，我需要密碼，真的，好，好，好，我真的會怕〕
    ，被告有說話的聲音，但是聽不清楚內容，被告仍然雙手抓住被害人甲○○，二
    人就消失於畫面中，被害人甲○○仍一直喊〔好，好，好，我需要密碼，真的，
    好，好，好，我知道我知道了，我要去開收銀機了，你不要擋住我啊，等一下嘛
    ，等一下嘛（大聲尖叫）〕，此時，二人又重新出現在畫面中，被害人雙手試圖
    抓住被告持超級小刀的右手而發生拉扯，被告右手掙脫被害人的左手後，被告以
    持超級小刀的右手反手朝被害人左胸部部位揮擊二次，被害人尖叫〔啊〕，被害
    人以右手抓住被告的右手，試圖抵擋，被害人差點跌坐在櫃檯地面，被告仍然持
    續以左手抓住被害人右手，被告並以右手揮打被害人右肩部一下，二人互相拉扯
    ，又消失於畫面中，只聽到被害人尖叫〔啊〕，二人又重新出現於畫面中，此時
    被告的左手抓住被害人的右上臂，右手抓住被害人的左上臂，被害人仍一直尖叫
    〔啊〕，此時二人互相拉扯接近店門口處，被告左手抓住被害人的右手，被告的
    右手揮打被害人頭、肩部部位連續四下，被害人在過程中一直尖叫〔啊〕，並試
    著掙扎、掙脫，上衣並且因為拉扯的關係而拉到上背部，下半背部到腰際間裸露
    ，此時被害人似乎試著緩和被告的情緒，嘴巴一直對被告講話，但講話內容聽不
    清楚，被害人此時背對店門（被告臉朝店門）與被告面對面，被告的左手拉住被
    害人的右手手指部位，被害人似乎想要朝店門外掙脫，但被告左手仍拉住被害人
    的右手，過程中，被告叫被害人不要喊叫，被害人說〔好，好，好，我不喊〕，
    但二人又繼續拉扯，消失於畫面中，被害人連說了二次〔好〕，二人似乎有在交
    談，但交談的內容聽不清楚，之後被害人突然大聲尖叫〔啊〕，二人又重新出現
    於畫面中，此時店門外有一部二人雙載的機車經過，後載之人是一名女性，頭戴
    安全帽跳下車來，並欲朝店門口接近，出現在畫面中的被告左手環抱被害人的左
    肩拉扯，臉朝店門外看就放開環抱被害人左肩，朝店門外跑出去，跳下車的該名
    女性見狀，就往畫面的右上角跑掉，被告推開店門亦朝同一方向跑走，被害人看
    到被告推門跑出去之後，也跑出店門外，往畫面的左下角以相反方向跑掉，二人
    均消失於畫面中。第二部攝影機畫面：監視器的角度係由店門內往店門外拍攝
    ，只有畫面沒有聲音，畫面一開始，被害人坐在櫃檯的椅子上，此時被告由店門
    口走進來，被害人見狀即起立，被告走向被害人，由於拍攝距離較遠，只看到被
    告左手抓住被害人右肩上，二人隨即發生拉扯，朝監視器的方向接近監視器（被
    害人背對監視器，被告則面朝監視器，可以清楚看到被告身穿深色上衣及深色長
    褲，頭戴白色帽子），二人在互相拉扯過程中，位置互調，被告背對監視器，被
    害人則面向監視器，被告的右手抵在被害人左頸部朝店門口處推行接近櫃，二
    人在櫃處拉扯，被告雙手仍然抓住被害人拉扯，再次朝監視器方向接近（被害
    人背對監視器，被告面對監視器），被告左手拉住被害人的右手朝店門口走近再
    次走到櫃檯前，有看到被告揮動右手的動作，被害人極力掙扎，並互相拉扯，由
    於拍攝的距離較遠，拉扯的動作看不太清楚，在接近店門口處拉扯之後，又朝接
    近監視器靠近櫃檯的地方拉扯（被害人背對監視器，被告則面向監視器拉扯），
    此時被害人短暫掙脫，把被拉上去的衣服拉下來，拉完之後，被告左手環抱被害
    人左肩（此時二人均背對監視器），二人仍有拉扯動作，並朝櫃檯方向走去，接
    近櫃檯時，被告鬆手朝店門口跑出去，被害人隨後也接著跑出去。以上各情，均
    經原審勘驗屬實，並筆錄在卷（見原審卷第三五頁背面至第三七頁），互核與證
    人甲○○所證述之情節相符，被告於原審亦不否認上開ＶＣＤ所攝錄之內容確為
    當日案發經過之情節。上開案發情節所示，被告既持超級小刀抵住被害人即證人
    甲○○之脖子部位，且頸部係人體脆弱之部位，並有大動脈、氣管、食道等重要
    器官，稍有不慎以刀刃傷之，後果難料。在行為人作案時之緊張心理以及被害人
    可能加以抵抗之情況下，亦難保不為無情之刀鋒所傷，一般人處於此種情境，已
    足以喪失其抗拒力，加以被告於作案時，一直手持該超級小刀，雙手並不時緊抓
    被害人雙手，被告隨時可以持刀向前揮砍被害人，再參酌案發時間時值深夜，店
    內僅有一名女性值班店員即被害人在場等客觀情狀，堪認被告持刀抵住被害人頸
    部喝令被害人交付財物、與被害人發生拉扯以及持刀柄毆打被害人頭部之時，客
    觀上均已足以抑壓被害人之意思自由，達使不能抗拒之程度，至為明確。至案發
    時間被害人或有抵抗動作，或以言詞藉故拖延，惟此乃被害人見及被告持刀強盜
    ，生命遭到極大威脅，基於保護自己免遭不測以及不願讓被告遂行其強盜目的之
    本能而為，尚難以此遽認被告之強暴行為未至被害人不能抗拒之程度。被告既意
    在取財，所施之強暴行為客觀上又已達到使被害人不能抗拒的程度，即已該當刑
    法上強盜罪之構成要件，被告辯稱其行為不是強盜，只是恐嚇要求被害人把錢拿
    出來云云，顯係畏罪脫責之詞，均委不足採。被告又辯稱：上開錄影帶疑點很多
    ，一定有剪接云云。未據舉證以實其說，且上開二支錄影帶經原審勘驗結果畫面
    連續，內容一致，並無互相矛盾不一之情形，並無刻意拼湊剪接羅織假相之情形
    ，被告此部分之辯解，亦無足採取，至所請求再度勘驗，核無必要。
  (二)又被害人甲○○因被告持超級小刀刀柄部位毆打甲○○之頭部，致甲○○受有頂
    葉頭皮挫傷腫傷等傷害之情，業據證人甲○○指證甚詳，並有診斷證明書一紙在
    卷可稽（見警卷第十頁），被告固辯稱：被害人叫我把刀子先放下來，我就把刀
    子放下來，結果被害人就抓我的手，就要打我、抓我，我就用右手（不是用刀柄
    ）打她的後腦勺云云。惟查，依上開診斷證明書所示，甲○○之頂葉頭皮受有挫
    傷及腫脹等之傷害，參諸證人甲○○證述其頭部有流血之情，則甲○○頂葉頭皮
    部位應係遭鈍器所傷害，單以徒手毆打應不至此，加以被告於案發過程中，右手
    始終手持其所有之超級小刀，兩人於靠近店門口拉扯時，被告並多次毆擊被害人
    頭、肩部部位等情，已詳如前述原審勘驗結果，並有翻拍照片十一幀附卷可考（
    見原審卷第四八頁至第五七頁），可見被害人甲○○所受頂葉頭皮挫傷腫傷之傷
    害確係被告另基於傷害之犯意持超級小刀刀柄部位加以毆打被害人無訛，被害人
    之指訴並無瑕疵，被告上開所辯，並無足採。本件被告之事證已臻明確，被告加
    重強盜未遂犯行洵堪認定，應依法論科。
三、查被告強盜所使用之超級小刀雖未扣案，致本院無從勘驗，惟查該小刀既足以劃
    傷被害人之左上臂，致被害人受有左上臂前臂「裂傷」之傷害，並須縫合治療（
    業據證人甲○○證述在卷，並有前開診斷證明書一紙在卷可考），足見該超級小
    刀刀鋒銳利，客觀上足以對人之生命、身體、安全構成威脅，而具有危險性，其
    應屬兇器無訛。又被告雖已著手於加重強盜行為之實行，惟因引起路人注意，被
    告始見無法得逞而倉皇逃逸，其犯罪尚屬未遂，核被告所為，係犯刑法第三百三
    十條第二項、第一項之加重強盜未遂罪。爰依刑法第二十六條前段之規定減輕其
    刑。再者，被告前曾有如事實欄之前科及經執行完畢，此有台灣高等法院被告全
    國前案紀錄表在卷可稽，其於五年內再犯有期徒刑以上之本罪，為累犯，應依刑
    法第四十七條規定加重其刑，並先加後減之。至公訴意旨雖認被告尚涉有夜間侵
    入住宅強盜未遂之罪嫌，惟查，「小雅浪漫精品店」純屬營業場所，夜間打烊後
    並無人居住其內之情，業據證人甲○○證述甚詳，是「小雅浪漫精品店」之性質
    尚與供人類日常住居生活作息之住宅有間，前開公訴意旨尚有誤會。又被告於強
    盜時，因被害人反抗而與被告發生激烈拉扯，於拉扯過程中，被告所持超級小刀
    劃傷甲○○之左上臂，致甲○○受有左上臂前臂裂傷之傷害部分，在兩人激烈拉
    扯以及被告手持超級小刀之情況下，衡情確實極易造成身體之傷害，更何況甲○
    ○所受之左上臂前臂裂傷，僅約三×○‧三及二×○‧五公分，傷口不大，自難
    認被告另行基於傷害之犯意所為，是甲○○所受左上臂前臂裂傷之傷害，應認係
    強盜中強暴行為之當然結果，自無另論傷害罪名之餘地。惟被告在被害人大聲尖
    叫以試圖引起經過路人之注意時，為使甲○○停止呼救以遂行其強盜目的，而持
    超級小刀刀柄部位毆打甲○○之頭部，致甲○○受有頂葉頭皮挫傷腫傷之傷害部
    分，顯係被告另起傷害犯意，然此部份未據甲○○告訴，欠缺訴追條件，非得由
    本院加以審究，併予敘明。
四、原審以被告事證已臻明確，因予適用刑法第三百三十條第二項、第一項、第二十
    六條前段、第四十七條，審酌被告前有竊盜、強盜、毀損、妨害風化、違反動產
    擔保交易法等前案紀錄，素行不佳；且正值壯年，四肢健全，不思以正途獲取財
    物，竟於深夜持刀侵入僅有一名女性店員看顧之商店內強盜，過程中並數度毆打
    被害人，危害他人之生命、財產安全及社會治安甚鉅，惡性非輕，也因此造成被
    害人內心極為沉重的陰影，即至原審到庭作證時，心情仍未見平復，談及案情時
    數度哭泣，並至情緒失控、抽筋、嘔吐致無法繼續開庭之情事發生，足見被告之
    暴行造成被害人之心理打擊甚大；被告案發後，仍否認犯行，猶飾詞狡辯，可見
    其犯後態度不佳；惟念被告犯案動機乃在於求得飽食，犯案過程中並未因手持刀
    器而對被害人之生命、身體造成極大的傷害，足見被告尚未至泯滅人性，以及被
    告僅國中學歷、家中有年邁母親尚待撫養等一切情狀，量處有期徒刑五年。至被
    告強盜所用之超級小刀一把，雖為被告所有，且係供犯罪所用之物，然該把超級
    小刀既未扣案，被告又供稱已將之丟棄在嘉義縣梅山山區之溪裡等語，既無其他
    證據證明該把超級小刀現尚存在，堪認該把超級小刀應已滅失，為免將來執行困
    難，不予宣告沒收，附此敘明。其認事用法俱無不合，量刑亦稱妥適，被告上訴
    意旨認其僅恐嚇而未強盜云云，為無理由，應駁回其上訴。至檢察官於本院以被
    告否認犯行，飾詞狡辯，且被告前科不少，有犯罪習慣等情，請求斟酌給與被告
    宣告保安處分（應於刑之執行前，令入勞動場所強制工作），惟查保安處分之性
    質其中關於強制工作部份，因其實施之過程與結果對受刑人之自由有重大之限制
    ，對受刑人事實上顯然產生重大不利之影響，因此，在實際上其係兼具懲罰與維
    護社會安全之雙重效果，自不宜罔顧其實際上對受刑人不利影響之性質，況查強
    制工作原應係針對有犯罪習慣之人，為輔導其培養工作能力以過正常之生活，俾
    免將來一再犯罪而危害社會安全所實施之強制處分，此為刑法設立強制工作處分
    之立法本旨與基本意義，因此，其實施之對象，自應以有犯罪習慣或無正當工作
    能力之人為其目標，然本件被告已因本件判處有期徒刑五年非輕之刑，且被告於
    強盜之際，固以右手持該超級小刀抵住店員甲○○左側脖子之強暴方式，喝令甲
    ○○「把錢拿出來」等語，使甲○○不能抗拒，惟甲○○因不願讓乙○○得逞，
    乃極力反抗而與乙○○發生激烈拉扯，拉扯過程中，致甲○○受有左上臂前臂裂
    傷三×○‧三、二×○‧五公分之傷害，傷勢非重，又因被害人未順從其意，被
    告另以該超級小刀刀柄部位毆打甲○○頭部施暴，使甲○○受有頂葉頭皮挫傷腫
    傷等傷害，尚未以小刀銳器部分攻擊甲○○，顯見其良心未泯，未造成被害人重
    大傷害，由監獄行刑矯治即為已足，毋庸再予刑罰外，格外加重懲罰性之處分。
    況本件被告有此舉動乃因一時之飢（見原審卷第八三頁），是檢察官上開所為請
    求宣示被告付保安處分，尚非有當，合併說明。
據上論結，應依刑事訴訟法第三百六十八條，判決如主文。
本案經檢察官曾銘芳到庭執行職務。
中    華    民    國      九十三      年      十二      月      二十九  日
                                  臺灣高等法院臺南分院刑事第二庭
                                      審判長法官  葉    居    正
                                            法官  李    文    福
                                            法官  莊    俊    華
右正本證明與原本無異。
如不服本判決，應於判決送達後十日內向本院提出上訴狀，其未敘述理由者並應於提
出上訴狀後十日內向本院補提理由書（應附繕本)。
                                      法院書記官  廖    明    娟
中    華    民    國      九十三      年      十二      月      三十一  日
附錄法條：
中華民國刑法第三百三十條：
 (加重強盜罪)
犯強盜罪而有第三百二十一條第一項各款情形之一者，處五年以上十二年以下有期徒
刑。
前項之未遂犯罰之。
